臺灣高雄地方法院交通事件裁定       100年度交聲字第1484號
原處分機關  高雄市政府交通局
異  議  人  許俊雄
上列受處分人因違反道路交通管理處罰條例案件，對於高雄市政
府交通局民國100 年6 月 9日所為之處分（原處分案號：高市交
裁字第裁32-B00000000號）聲明異議，本院裁定如下：
    主  文
原處分撤銷。
許俊雄汽車駕駛人，駕駛汽車經測試酒精濃度超過規定標準，處
罰鍰新台幣陸仟元整，記違規點數5 點( 於普通重型機車駕照註
記) ，且接受道路交通安全講習。
    理  由
一、原處分意旨略以：異議人即受處分人許俊雄於民國99年3 月
    14日2 時52分許，明知已因服用酒類，控制力及注意力已達
    不能安全駕駛動力交通工具之程度，詎仍駕駛車牌號碼1825
    -XM 號小型車，行駛於高雄市○○區○○街，為警攔查，並
    施以檢測，得知呼氣酒精濃度含量為每公升超過0.55毫克，
    而有「汽車駕駛人酒精濃度超過規定標準（每公升0.25至0.
    4 毫克）」之違規，依道路交通管理處罰條例第35條第1 項
    第1 款、第21條第1 項第2 款及第24條第1 項2 款規定，裁
    處罰鍰新臺幣（下同）55,500元，吊扣駕照12個月，並應參
    加道路交通安全講習等語。
二、異議意旨略以：異議人業經緩起訴處分確定並已依緩起訴處
    分繳交50,000元予國庫，原處分機關仍為異議人應繳納罰鍰
    55,500元之處分，顯然違法，請求撤銷原處分等語。
三、經查：
  (一)關於罰鍰部分：
  1.按94年2 月5 日公佈施行之行政罰法第26條規定：「一行為
    同時觸犯刑事法律及違反行政法上義務規定者，依刑事法律
    處罰之。但其行為應處以其他種類行政罰或得沒入之物而未
    經法院宣告沒收者，亦得裁處之。前項行為如經不起訴處分
    或為無罪、免訴、不受理、不付審理之裁判確定者，得依違
    反行政法上義務規定裁處之」，明揭同一行為不受行政及刑
    事之雙重處罰及一事不二罰之原則。次按道路交通管理處罰
    條例第35條第1 項第1 款規定：汽車駕駛人，駕駛汽車經測
    試檢定，酒精濃度超過規定標準者，處新臺幣1 萬5 千元以
    上6 萬元以下罰鍰，並當場移置保管該汽車及吊扣其駕駛執
    照1 年；因而肇事致人受傷者，並吊扣其駕駛執照2 年；致
    人重傷或死亡者，吊銷其駕駛執照，並不得再考領。前揭道
    路交通管理處罰條例第35條第1 項第1 款規定之處罰內容，
    係針對行為人違反行政法上義務規定之行政罰，且該條例關
    於一行為同時觸犯刑事法律及違反行政法上義務規定者，並
    無特別規定，倘汽車駕駛人以單一酒後駕駛汽車行為，經測
    試酒精濃度超過規定標準，而同時涉有刑法第185 條之3 公
    共危險罪嫌時，道路交通管理處罰機關除有行政罰法第26條
    第1 項但書得處以其他種類行政罰者之情形，而得裁處其他
    種類行政罰外，關於罰鍰部分，應依行政罰法第26條及道路
    交通管理處罰條例第10條規定移送地方法院檢察署處理。且
    該酒後駕駛汽車之行為，除移送後有行政罰法第26條第2 項
    所定經「不起訴處分」或為「無罪」、「免訴」、「不受理
    」、「不付審理」之裁判確定等情形，得再依違反行政法上
    義務規定裁處之外，不得逕依道路交通管理處罰條例第35條
    第1 項第1 款規定裁處行為人罰鍰之行政罰，以符行政罰法
    第26條一事不二罰之規定。至於罰鍰以外之其他種類行政罰
    ，例如吊扣駕駛執照、施以道安講習等處分，因兼具維護公
    共秩序之作用，為達行政目的，依行政罰法第26條第1 項但
    書之規定，行政機關自仍得予裁處。
  2.另按被告於緩起訴期間內，有下列情形之一者，檢察官得依
    職權或依告訴人之聲請撤銷原處分，繼續偵查或起訴：一、
    於期間內故意更犯有期徒刑以上刑之罪，經檢察官提起公訴
    者。二、緩起訴前，因故意犯他罪，而在緩起訴期間內受有
    期徒刑以上刑之宣告者。三、違背第253 條之2 第1 項各款
    之應遵守或履行事項者，刑事訴訟法第253 條之3 第1 項亦
    規定明確。是案經檢察官為「緩起訴處分」者，於緩起訴之
    猶豫期間內，是否因前開撤銷事由，經檢察官撤銷緩起訴處
    分後提起公訴，猶懸而未定。雖於緩起訴期間屆滿，而緩起
    訴未經撤銷，行為人得免於刑事訴追，其法律效果與「不起
    訴處分」相同，然非俟緩起訴期間屆滿，無從確定行為人最
    終是否未經撤銷緩起訴處分，亦即緩起訴處分於猶豫期間內
    ，未具實質之確定力，與具有終局確定力之「不起訴處分」
    不同。因緩起訴期間屆滿前，該緩起訴處分仍有被撤銷之可
    能，倘原處分機關逕予行政裁罰，將使受處分人有同時遭受
    行政處罰及刑事訴追之危險，顯與行政罰法第26條規定之立
    法意旨相悖。行政罰法第26條第2 項之所定同一行為如經「
    不起訴處分」或為「無罪」、「免訴」、「不受理」、「不
    付審理」之裁判確定者，得依違反行政法上義務規定裁處之
    ，所著重者係在各該事由同具終局免受刑事追訴之效力，而
    無雙重處罰之危險，應認屬列舉之事由，「緩起訴處分」既
    非上開列舉事由，且於緩起訴期間屆滿前仍存有雙重處罰之
    危險，原處分機關自不得於緩起訴期間屆滿前，就行為人之
    同一行為再為行政裁罰。
  3.經查，本件異議人許俊雄於99年3 月14日2 時52分許，明知
    已因服用酒類，控制力及注意力已達不能安全駕駛動力交通
    工具之程度，詎仍駕駛車牌號碼182 5-XM號重型機車，行駛
    於高雄市○○區○○街，為警攔查，並施以檢測，得知呼氣
    酒精濃度含量為每公升超過0.55毫克，而有「汽車駕駛人酒
    精濃度超過規定標準（每公升0.25 至0.4毫克）」之違規，
    依道路交通管理處罰條例第35條第1項  第1款、第24 條第1
    項第2 款規定，裁處罰鍰新臺幣（下同）55,500元，吊扣駕
    駛執照12個月，並應參加道路交通安全講習等節，有高雄市
    政府交通局高市交裁字第裁32-B00000000號違反道路交通管
    理事件裁決書1 份附卷可稽。又異議人因上開酒後駕車案件
    ，經臺灣高雄地方法院檢察署檢察官以99年度偵字第9556號
    為緩起訴處分，緩起訴期間為1 年，並命異議人向國庫支付
    5 萬5 千5 百元，並已於100 年4 月5 日緩起訴期滿等情，
    有舉發違反道路交通管理事件通知單、臺灣高雄地方法院檢
    察署檢察官緩起訴處分書各1 份在卷可稽。異議人既因同一
    行為同時觸犯刑事法律及違反行政法上義務規定，且無行政
    罰法第26條第2 項所定之情形，自應依行政罰法第26 條第1
    項規定，以刑事法律處罰之，不得再依道路交通管理處罰條
    例第35條第1 項第1 款規定裁罰。又異議人受刑事處罰之罰
    金數額為55,500元，大於原處分機關依照道路交通管理處罰
    條例裁罰第92條第3項 所訂最低罰鍰基準之49,500元，是原
    處分機關逕以異議人酒精濃度超過規定標準，對異議人裁處
    罰鍰，尚有未洽。
  5.按所謂「一事不再罰」或「一事不二罰」原則，就行政制裁
    而言，係指違法行為人之同一違法行為，亦即其基於單一之
    決定，或自然意義下之單一行為，違反數個法律；其與通常
    複數之違反行政義務行為，係由於各別之決意或自然意義下
    之複數行為有別，不得以同一事實和同一依據，給予兩次以
    上行政處罰。反之，為達行政「合目的性」之要求，遇有數
    個違反行政義務之行為，應分別處罰，是倘行為人之違規行
    為可得評價為二行為，就各該行政義務違反行為各為裁處，
    尚不致認為逾越必要程度而與比例原則相違（司法院大法官
    會議解釋釋字第503 號解釋意旨暨曾華松大法官協同意見書
    意旨參照）。經查，異議人領有機車駕駛執照駕駛汽車之違
    規行為，業依道路交通管理處罰條例第21條第1 項第2 款之
    規定裁繳罰鍰6,000 元，然「領有機車駕駛執照駕駛汽車」
    之行為，與「酒後駕車」之行為，其違反行政義務之態樣不
    同，實質上乃數行為違反數行政義務，上開二種違規行為縱
    經同時處罰，亦無何重複處罰之問題，異議人尚不得因已依
    緩起訴處分繳交50,000元罰金，即據此得以主張本件之「領
    有機車駕駛執照駕駛汽車」違規事實免罰。
  (二)關於吊扣重型機車駕照部分：
    再按道路交通管理處罰條例第68條固經總統於99年5月5日以
    華總一義字第09900107731號令修正公布，該條並增訂第2項
    「領有汽車駕駛執照之汽車駕駛人，除駕駛聯結車、大客車
    、大貨車外之非其駕駛執照種類之車輛，違反本條例及道路
    交通安全規則之規定，應受吊扣駕駛執照情形時，無因而肇
    事致人受傷或重傷者，記違規點數5點。但1年內違規點數共
    達6 點以上或再次應受吊扣駕駛執照情形者，併依原違反本
    條例應受吊扣駕駛執照處分規定，吊扣其駕駛執照。」，依
    該條例第93條規定，上開修正條文的施行日期乃授權行政院
    以命令定之，而行政院係於同年8月31日始發布自同年9月1
    日施行，且依行政罰法第5 條規定「行為後法律或自治條例
    有變更者，適用行政機關最初裁處時之法律或自治條例。但
    裁處前之法律或自治條例有利於受處罰者，適用最有利於受
    處罰者之規定。」，該法所規範之法律變更適用原則係以「
    行為時」及「行政機關最初裁處時」為比較適用之基準，非
    如刑法以「行為時」及「裁判時」為其比較依據，其目的無
    非行政爭訟程序主要功能在於審查原行政罰裁處之合法性及
    合目的性，若以裁判時之法規狀態為判斷合法性之基準，無
    異使行政訴訟之功能、理論欠缺一貫性，且將使受處分者產
    生僥倖之心理，希冀期待法規之變動，徒增救濟程序之費時
    、費力。經查，本件異議人行為後，上揭道路交通管理處罰
    條例第68條於99年5月5日修正如上所述，並經行政院發布自
    99年9 月1 日施行，是原處分機關於100 年6 月9 日為本件
    裁處時，依前揭規定，自應比較新舊法，而本件異議人於條
    例修正前為領有普通重型機車駕駛執照之汽車駕駛人，其為
    本件行為時係駕駛聯結車、大客車、大貨車外之非其駕駛執
    照種類之小型車，其雖因酒後駕駛，但未因而肇事致人受傷
    或重傷者之情事，依修正前規定，原應受吊扣駕駛執照之處
    分，但依修正後之規定先不予吊扣駕照處分，僅記違規點數
    5 點，顯然修正後之規定有利於異議人。從而，經比較新舊
    法適用結果，原處分機關適用裁處時即修正後道路交通管理
    處罰條例第68條第2 項之規定，即本案應適用99年9 月1 日
    修正施行之道路交通管理處罰條例第68條第2 項規定，從而
    ，本件異議人依法所受處分內容應僅為記違規點數5 點，原
    處分機關遽以吊扣異議人所持有之普通重型機車駕駛執照12
    個月，此舉顯然不當剝奪異議人駕駛普通重型機車之權利，
    對異議人權益侵害甚鉅，亦與現行道路交通管理處罰條例第
    68條規定有悖，容有違誤。
  (三)關於施以道路安全講習部分：
    原處分機關裁處異議人施以道路安全講習部分，均係為達成
    遏止酒後駕車之不法行為，維護道路交通用路權人之安全法
    益等行政目的所必要之罰鍰以外之其他種類行政罰，依行政
    罰法第26條第1 項但書之規定，原處分機關仍得裁處，並未
    違反「一事不二罰」之規定，故此部分之裁處並無違誤。
四、綜上所述，本件異議人於飲酒後駕駛小型車之行為，違反道
    路交通管理處罰條例第35條第1 項第1 款規定，依同條例第
    68 條 第2 項之規定，應裁處記違規點數5 點及應參加道路
    交通安全講習。是異議人就罰鍰55,500元部分聲明異議，非
    無理由。又道路交通管理處罰條例第87條第1 項規定：「受
    處分人不服第8 條主管機關所為之處罰，得於接到裁決書之
    翌日起20日內，向管轄地方法院聲明異議。」此條文中所謂
    之「處罰」，應指包括對受處分人裁處之違規事實是否正當
    ，及裁罰所引用之法條是否適當而言，蓋此二者有不可分離
    之關係，即聲明異議應以交通違規行為為標的，非以處罰項
    目為範圍。是本件異議人酒後駕車只有一個交通違規行為，
    雖異議人僅就處罰項目中之罰鍰部分提起異議，其餘部分（
    吊扣駕照及應參加道路交通安全講習部分）並未提及，然其
    餘處罰項目與其交通違規行為是否存在既無從分離，本院自
    應併予審理，附此敘明。從而，原處分機關裁罰異議人罰鍰
    55,000元之處分即有不當，自應將原處分全部撤銷，另為裁
    定如主文第2項所示。
據上論斷，應依道路交通案件處理法第20條前段，道路交通管理
處罰條例第35條第1 項第1 款，裁定如主文。
中    華    民    國   100    年    7     月    29    日
                  交通法庭  法  官  李璧君
以上正本證明與原本無異。
如不服本裁定應於送達後5日內向本院提出抗告狀。
中    華    民    國   100    年    7     月    29    日
                            書記官  李崑良